【裁判字號】    89,自,143
【裁判日期】    890825
【裁判案由】    恐嚇等
【裁判全文】
臺灣板橋地方法院刑事判決                          八十九年度自字第一四三號
    自  訴  人  戊○○
    被      告  丁○○
    選任辯護人  施正國律師
右列被告因恐嚇等案件，經自訴人提起自訴，本院判決如左：
    主  文
丁○○無罪。
    理  由
一、自訴意旨略以：緣被告丁○○與自訴人戊○○係同一社區之住戶（即四海名門社
    區），自訴人於民國八十六年間擔任主任委員，因社區違建之事，經管理委員會
    決議通過，報請主管機關拆除，詎被告竟於八十六年十月二十六日帶一張姓男子
    至自訴人位於臺北縣土城市○○路五八七巷三十號七樓之住處恐嚇不得將違建房
    子拆除，然為自訴人所拒，遂與自訴人爭執，被告乃對自訴人放話表示「頭殼壞
    掉」等語，且用右手比出砍頭的手勢，致使自訴人心生畏懼，因認被告此部分行
    為涉犯刑法第三百零五條之恐嚇罪（自訴狀係寫刑法第三百四十六條之恐嚇取財
    罪，嗣自訴人於本院八十九年八月七日審理中更正為被告上開行為係涉犯刑法第
    三百零五條之恐嚇罪）。再被告又意圖使自訴人受刑事處分，不經查證於八十八
    年十二月向臺灣板橋地方法院檢察署檢察官誣告自訴人業務侵占八十六年六月間
    及八月間，以舉辦中元普渡法會之名義，將自訴人所持有由社區全體住戶所繳交
    之管理費共新臺幣（下同）九萬六千二百五十六元侵占入己，嗣經臺灣板橋地方
    法院檢察署檢察官對自訴人上開被訴之業務侵占罪嫌為不起訴處分，因認被告此
    部分行為涉犯刑法第一百六十九條第一項之誣告罪。
二、按犯罪事實應依證據認定之，無證據不得推定其犯罪事實；又不能證明被告犯罪
    者，應諭知無罪之判決；刑事訴訟法第一百五十四條、第三百零一條第一項分別
    定有明文。又犯罪事實之認定，應憑真實之證據，倘證據是否真實尚欠明確，自
    難以擬制推測之方法，為其判斷之基礎；而認定犯罪事實之證據係指足以認定被
    告確有犯罪行為之積極證據而言，該項證據自須適合於被告犯罪事實之認定，始
    得採為斷罪資料，最高法院五十三年著有臺上字第六五六號、二十九年上字第三
    一０五號判例。且刑事訴訟上證明之資料，無論其為直接或間接證據，均須達於
    通常一般之人均不致有所懷疑，而得確信其為真實之程度，始得據為有罪之認定
    ，若其關於被告是否犯罪之證明未能達此程度，而有合理懷疑之存在，致使無從
    形成有罪之確信，根據「罪證有疑，利於被告」之證據法則，即不得遽為不利被
    告之認定，亦有最高法院七十六年度臺上字第四九八六號判例可稽。其以情況證
    據（即間接證據）斷罪時，尤須基於該證據在直接關係上所可證明之他項情況事
    實，本乎推理作用足以確證被告有罪，方為合法，不得徒憑主觀上之推想，將一
    般經驗上有利被告之其他合理情況逕予排除，此觀諸最高法院三十二年上字第六
    十七號判例意旨亦甚彰明。
三、自訴意旨認被告涉犯前開刑法第三百零五條之恐嚇罪、第一百六十九條第一項之
    誣告罪，無非以「自訴人之指訴與被告向臺灣板橋地方法院檢察署檢察官告訴自
    訴人涉犯業務侵占罪嫌，經該署檢察官對自訴人為不起訴處分」，為其論據。訊
    據被告固坦承曾於八十八年十月二十六日晚上帶四十餘歲張姓男子（年籍、住址
    不詳）到自訴人上址住處，並曾向自訴人說大家都是鄰居不要查報違建；再八十
    八年十二月間曾向臺灣板橋地方法院檢察署檢察官告訴自訴人業務侵占，是因為
    自訴人風評不好等情，惟堅詞否認有何恐嚇罪與誣告罪之犯行，辯稱：「八十八
    年十月二十六日晚上我至自訴人住處要求他不要拆違建，自訴人說不答應我之要
    求，我臨走時有對自訴人說過不聽別人的建議，別人說的道理你聽不懂，你頭殼
    壞掉，但我沒有用手勢比任何動作。再我向臺灣板橋地方法院檢察署檢察官告訴
    被告業務侵占九萬六千二百五十六元一事，係因被告挪用住戶所繳交之管理會來
    辦中元普渡之法會，且沒有公布法會辦理之支出明細，及該等支出明細未經管理
    委員會之財務委員蓋章。」等語。
四、經查：
（一）被告被訴恐嚇部分：
    自訴人指訴被告至彼住處為前開恐嚇犯行時，丙○○（四海名門社區之現任主任
    委員）亦在場，本院即訊之證人高錫坤到庭具結證稱：「（是否曾在自訴人家看
    到被告為違建之事，恐嚇自訴人？）我於不詳時間和太太、鄰居李龍華夫妻（他
    們已搬走了）到當時的主委即自訴人家中喝酒聊天，當天晚上被告有帶一位四十
    餘歲的不詳姓名男子到自訴人家中，他們二位當時的意思就是希望自訴人不要非
    得拆違建不可，但自訴人因有喝酒說還是堅持要拆，且說要文要武隨便你，我有
    聽到被告要走時對自訴人說過你頭殼壞掉等語，但我沒有看到被告有比手勢作砍
    頭狀，被告說上開言語之意應是很氣自訴人堅持要拆違建，且被告和自訴人當時
    講話時，自訴人的口氣也不好。」等語（見本院八十九年七月十四日訊問筆錄）
    ，足徵當時被告與另一四十餘歲之人到自訴人住處，被告確曾向自訴人說「你頭
    殼壞掉」等語，然並未向自訴人作比砍頭之手勢，而「頭殼壞掉」之語所代表之
    意函未必即是恐嚇別人之語，此或指太固執、不會思考、與常人不太一樣等意，
    故難以被告向自訴人說「你頭殼壞掉」，遽謂被告即有恐嚇之犯行，而自訴人亦
    會因此而心生畏懼。況自訴意旨認被告涉犯前開恐嚇犯行，無非是以被告向自訴
    人說「你頭殼壞掉」時，尚有比砍頭之手勢，然被告於當時有比砍頭手勢之行為
    ，僅有自訴人之指訴，當時在場之證人丙○○並未看到等情，亦據彼結證如前，
    而按「告訴人（含自訴人）之告訴（或自訴），係以使被告受刑事訴追為目的，
    是其陳述是否與事實相符，仍應調查其他事實以資審認，始得為不利被告之認定
    」，最高法院亦於五十二年著有臺上字第一三００號判例，是自訴意旨指訴被告
    有對自訴人比砍頭手勢既僅有自訴人之指訴，此外，另無其他積極證據足證被告
    涉犯刑法第三百零五條之恐嚇罪嫌，故就此部分應為無罪之諭知。
（二）被告被訴誣告部分：
    按「誣告罪之成立，以明知所告事實之虛偽為要件，若輕信傳說懷疑誤告，縱令
    所告不實，因其缺乏故意，仍難使負刑責。」；又「誣告罪之成立，以意圖他人
    受刑事處或懲戒處分，而為虛偽之告訴告發報告者為要件。所謂虛偽係明知無此
    事實故意捏造者而言，若告訴人誤認有此事實或以為有此嫌疑，自不得指為虛構
    ，即難科以本罪。」，最高法院著有二十年上字第二五三號判例、四十年臺上字
    第八十八號判例可稽。被告辯稱彼之前之所以向臺灣板橋地方法院檢察署檢察官
    告訴被告業務侵占九萬六千二百五十六元一事，係因被告挪用住戶所繳交之管理
    會來辦中元普渡之法會，且沒有公布法會辦理之支出明細，及該等支出明細未經
    管理委員會之財務委員蓋章等語，經本院調閱被告向臺灣板橋地方法院檢察署檢
    察官告訴被告業務侵占，自訴人經該署檢察官為不起訴處分之卷宗（臺灣板橋地
    方法院檢察署八十八年度偵字第二六三四二號偵查卷），四海名門社區中元普渡
    收支明細表、四海名門社區八十六年六月份、八月份管理委員會收支明細表（上
    開二個月份有載與中元普渡法會有關之金額）上，「財務委員」簽章處係空白，
    未有財務委員簽章等情，此有上開明細表在卷可稽（見臺灣板橋地方法院檢察署
    八十八年度偵字第二六三四二號偵查卷第十四、十五、三十六頁），而有關金錢
    收支之明細表應有財務委員蓋章，不能沒有蓋章等情，業據證人即八十六年間管
    理委員會之總幹事甲○○、當時曾擔任財務委員數個月後來辭職不做之己○○到
    庭結證明確（見本院八十九年六月二十二訊問筆錄）。參以，自訴人當時擔任主
    任委員時，有些人認為彼做的並不好，如舉辦中元普渡法會既有信眾捐款，應毋
    需再由住戶所繳之管理費補助，然法會仍由住戶所繳之管理費補助九萬多元，有
    些住戶質疑是否有此必要（因未必全部住戶均是信奉道教或佛教而贊成舉辦普渡
    法會）等情，亦據證人即四海名門社區之住戶乙○○到庭結證在卷（見本院八十
    九年六月二十二訊問筆錄）。抑且，四海名門社區有人以不具名方式繕發公開信
    或多位住戶聯名簽署寄存證信函予自訴人，質疑自訴人為何在彼擔任該社區主任
    委員時，浪費管理費過多，且有關財務報表應有財務委員之蓋章及支出金額在一
    萬元以上者應有單據等情，此有卷附上開公開信與存證信函多紙可稽（見本院卷
    ）。足見被告認為八十六年間之中元普渡法會自訴人無權挪用管理費九萬多元補
    助舉辦該法會，而向臺灣板橋地方法院檢察署檢察官告訴被告業務侵占之理由，
    應係自訴人之上開有關法會之支出明細報表未有管理委員會財務委員之蓋章，且
    有前開公開信、存證信函質疑自訴人有財務支出之問題，致被告認為自訴人涉犯
    挪用、侵占前開九萬多元之管理費補助舉辦該法會，雖自訴人後經臺灣板橋地方
    法院檢察署檢察官就被訴之業務侵占犯行為不起處分，然被告之上開申告自訴人
    業務侵占犯行，顯與刑法誣告罪要件之虛偽告訴有別，蓋所謂虛偽係明知無此事
    實故意捏造者而言，被告誤認有此事實或以為有此嫌疑，自不得指為虛構，已如
    前述，而被告因有前揭理由誤信自訴人涉有業務侵占，尚非明知無此事實故意捏
    造者可比，是自訴人以被告告訴彼業務侵占，彼經臺灣板橋地方法院檢察署檢察
    官為不起訴處分，遽指被告涉犯刑法第一百六十九條第一項之誣告罪嫌，亦有誤
    會。
五、綜上諸情參互以析，尚乏明確之積極證據足證被告涉犯刑法第三百零五條之恐嚇
    罪、第一百六十九條第一項之誣告罪嫌。此外，復查無其他積極證據足認被告有
    何上開恐嚇、誣告犯行，揆諸前開規定及判例意旨，自應為無罪之諭知，以昭審
    適。
據上論斷，應依刑事訴訟法第三百四十三條、第三百零一條第一項，判決如主文。
中      華      民      國    八十九    年      八      月    二十五    日
                                      臺灣板橋地方法院刑事第四庭
                                          法  官  許必奇
右正本證明與原本無異。
如不服本判決，應於判決送達後十日內向本院提出上訴狀 (應附繕本) ，上訴於臺灣
高等法院。
                                          書記官  高玉彬
中      華      民      國    八十九    年      八      月    二十九    日


司法院資訊處製作；財團法人民間司法改革基金會備份。
